【裁判字號】    94,海商上更(一),3
【裁判日期】    950607
【裁判案由】    損害賠償
【裁判全文】
臺灣高等法院民事判決             94年度海商上更(一)字第3號
上訴人即附
帶被上訴人  捷亞海運承攬運送有限公司
法定代理人  乙○○
訴訟代理人  程學文律師
被上訴人即
附帶上訴人  鎰鋼企業有限公司
法定代理人  甲○○
訴訟代理人  林玉芬律師
上列當事人間請求損害賠償事件，上訴人對於中華民國90年5月1
4日臺灣臺北地方法院90年度海商字第2號第一審判決提起上訴，
被上訴人並提起附帶上訴，經最高法院第一次發回更審，本院於
95年5月17日言詞辯論終結，判決如下：
    主      文
捷亞海運承攬運送有限公司之上訴及鎰鋼企業有限公司之附帶上
訴均駁回。
第二審訴訟費用關於上訴部分，由捷亞海運承攬運送有限公司負
擔，關於附帶上訴部分，由鎰鋼企業有限公司負擔。
    事實及理由
一、本件被上訴人即附帶上訴人鎰鋼企業有限公司（下稱鎰鋼公
    司）主張：伊於民國八十九年十一月間與上訴人即附帶被上
    訴人捷亞海運承攬運送有限公司（下稱捷亞公司）訂立運送
    契約，約定伊將馬口鐵二批重量各一二六九九六公斤、八四
    ０三０公斤，託交捷亞公司分別自台灣基隆港及高雄港經香
    港運往大陸福建省馬尾港，於同年月二十日前應運抵該目的
    港，由受貨人福建省機械設備進出口公司（下稱福建公司）
    受領。捷亞公司收取上開貨物後交由訴外人華宏海運股份有
    限公司（下稱華宏公司）運送，華宏公司復將之交由訴外人
    華夏貨運有限公司（下稱華夏公司）運送。詎系爭貨物運抵
    馬尾港後，華夏公司竟以華宏公司積欠其運費未償為由予以
    留置，嗣因積欠海關保管費，而遭拍賣，不能交付福建公司
    受領，伊因而賠償福建公司另行購買馬口鐵所受之損害美金
    三萬一千四百四十五元一角；又系爭貨物於目的地之價值為
    美金九萬六千八百四十七元六角，伊或福建公司所受損害共
    計新台幣（下同）四百十八萬二千三百六十九元，依債務不
    履行、侵權行為法則及載貨證券，捷亞公司應負賠償之責，
    福建公司並已將其對捷亞公司之權利讓與伊等情，求為命捷
    亞公司如數給付及加付法定遲延利息之判決。
二、上訴人捷亞公司則以：鎰鋼公司並非系爭貨物運送之託運人
    ，亦未持有載貨證券，系爭貨物係遭華夏公司依法行使留置
    權，伊並無過失，鎰鋼公司不得向伊請求賠償損害；縱認伊
    應負損害賠償責任，亦僅限於就系爭貨物之價額即美金六萬
    二千八百九十元二角負其責任等語，資為抗辯。
三、原審判決捷亞公司應給付鎰鋼公司三百十四萬三千一百零九
    元，及自民國九十年一月十六日起至清償日止按年息百分之
    五計算之利息，而駁回鎰鋼公司其餘之請求。捷亞公司就其
    敗訴部分，聲明不服，求為廢棄原判決不利於己部分，並判
    決駁回鎰鋼公司在第一審之訴；鎰鋼公司則答辯聲明求為駁
    回上訴。鎰鋼公司就原審駁回其請求部分，亦提起附帶上訴
    ，聲明求為廢棄原判決不利於己部分，並判決捷亞公司應再
    給付鎰鋼公司美金三萬一千四百四十五元一角或新台幣一百
    零三萬九千二百六十元五角，及自起訴狀繕本送達翌日起至
    清償日止按年息百分之五計算之利息；捷亞公司則答辯聲明
    求為駁回附帶上訴。
四、按本件損害賠償事件，被上訴人係依債務不履行及侵權行為
    之損害賠償請求權請求上訴人賠償所受損害，兩造均為台灣
    地區法人、本件載貨證券復為捷亞公司所簽發，是本件準據
    法當為台灣地區之法律。次按臺灣地區人民與大陸地區人民
    間之民事事件，除本條例另有規定外，適用臺灣地區之法律
    ，而民事法律關係之行為地或事實發生地跨連臺灣地區與大
    陸地區者，以臺灣地區為行為地或事實發生地，臺灣地區與
    大陸地區人民關係條例第41條第1項及第45條分別定有明文
    。是以，關於鎰鋼公司受讓福建公司債權之法律關係，依上
    開台灣地區與大陸地區人民關係條例之規定，其應適用之準
    據法亦為台灣地區之法律，故本件準據法為中華民國法律，
    合先敘明。
五、經查被上訴人鎰鋼公司主張其於八十九年十一月間委由上訴
    人捷亞公司承攬運送，分別自台灣基隆港及高雄港經香港運
    往大陸地區福建省馬尾港，約定於同年十一月二十日前應運
    抵上開目的地交與受貨人福建機械公司受領。嗣捷亞公司於
    收取系爭貨物後，再委託訴外人華宏公司運送，訴外人華宏
    公司嗣再委託訴外人華夏公司運送，詎系爭貨物運抵香港後
    ，竟遭訴外人華夏公司以其與訴外人華宏公司間之財務糾紛
    為由，予以扣貨，遂因積欠海關保管費，致被拍賣，不能依
    約於同年十一月二十日前交付受貨人福建機械公司之事實，
    業據其提出載貨證券、訴外人華夏公司致福州公司之傳真函
    、捷亞公司致訴外人華夏公司之傳真函、買賣合約書、及系
    爭貨物之發票、報告書證、經濟部國際貿易局出進口廠商登
    記表為證（見原審卷第十至二十頁），捷亞公司固不否認系
    爭載貨證券為其所簽發，及系爭貨物遭華夏公司以華宏公司
    未給付運費為由予以扣留，致未於八十九年十一月二十日前
    交付受貨人福建機械公司等情，但否認與鎰鋼公司有運送契
    約關係存在，並以前詞置辯，是以本件應審究之重點：(一)
    兩造間有無運送契約存在？(二)鎰鋼公司得請求之損害賠償
    額為多少？爰分論如次：
六、按代理人於代理權限內，以本人名義所為之意思表示，直接
    對本人發生效力；又前項規定，於應向本人為意思表示，而
    向其代理人為之者，準用之，民法第一百零三條定有明文。
    本件上訴人捷亞公司已自認關於系爭貨物之載貨證券（見原
    審卷第十、十一頁）為其所簽發（見原審卷第六八頁），再
    徵諸卷附載貨證券之記載，託運人為「STEELWORKSENTERP
    RISECO., LTD. 」即為鎰鋼公司，受貨人為機械公司。另鎰
    鋼公司之英文名稱為「STEELWORKSENTERP RISE CO.,LTD.復
    有經濟部國際貿易局出進口廠商登記表 (見原審卷第一一五
    頁），是以鎰鋼公司為系爭載貨證券所載之託運人無疑。又
    據證人劉淑青在原審證稱：「原告（被上訴人）之法定代理
    人甲○○打電話交代我幫他簽ＳＯ訂船通知，我打電話給被
    告（指上訴人）公司的簡永祥經理，是用原告公司的名義跟
    他簽ＳＯ，他就會將資料傳過來給我，我再傳真一份給原告
    的法定代理人甲○○」、「本件是電報放貨，所以沒有正本
    提單，正本提單直接在被告公司」（見原審卷第八七至九二
    頁），足證劉淑青係代理被上訴人與上訴人簽訂運送契約。
    再據被上訴人提出之八十九年十二月七日邀被上訴人之法定
    代理人甲○○所召開之會議報告書，亦載有系爭貨物遭受訴
    外人華夏公司查扣深感歉意等語（見原審卷第七四頁），益
    證兩造間確有運送契約存在，證人劉淑青僅居於代理人之地
    位而已。本件運送契約既由證人劉淑青代理被上訴人與上訴
    人簽訂，依上開說明，該運送契約即直接對本人即被上訴人
    發生效力。是上訴人辯稱伊與被上訴人間並無運送契約存在
    云云，洵無足取。
七、次按運送人對於運送物之喪失、毀損或遲到，應負責任。但
    運送人能證明其喪失、毀損或遲到，係因不可抗力或因運送
    物之性質或因託運人或受貨人之過失而致者，不在此限，民
    法第六百三十四條定有明文。又民法第六百三十四條所指之
    喪失，除指絕對喪失之情況外，尚包括相對喪失之型態，亦
    即是否產生喪失情事，應針對權利人之立場加以判定。對貨
    物託運人而言，只要此等託運貨物，已無法由受領權人提領
    時，即屬喪失。又關於運送人之責任，只須運送物之喪失、
    毀損或遲到情事，經託運人或受貨人證明屬實，而運送人未
    能證明運送物之喪失、毀損或遲到係因不可抗力，或因運送
    物之性質，或因託運人或受貨人之過失而致者，則不問其喪
    失、毀損或遲到之原因是否為可歸責於運送人之事由，運送
    人均應負法律上或契約上之責任（最高法院四十九年台上字
    第七一三號判例及八十九年度台上字第二一九八號判決參照
    ）。查系爭貨物於八十九年十二月四日受訴外人華夏公司扣
    留而不能由受貨人福建機械公司受領，有華夏公司致福州閩
    星公司之傳真函可稽（見原審卷第十二頁）。而系爭貨物已
    經進口商福建機械公司向當地主管機關申請准許進口並取得
    編號0000000號登記證明，亦有大陸地區福建省經濟
    貿易委員會所核發予進口廠商之重要工業品進口登記証明可
    證（見原審卷第一四七頁）。依上開登記證明記載觀之，該
    登記證明之有效期限至九十年三月十一日止，因此系爭貨物
    依上開程序取得之登記証明迄今，業已逾有效期限，足見訴
    外人福建機械公司不能依上開登記證明領取擬進口之系爭貨
    物。況系爭貨物業已因被華夏公司扣留後，因積欠海關保管
    費，已被拍賣，復經訴外人華夏公司陳述無訛（見本院前審
    卷第六二頁），是系爭貨物已確定不能交付予受貨人福建機
    械公司提領，捷亞公司即應負債務不履行之損害賠償責任。
八、次按海商法第一百零四條規定，民法第六百二十九條關於提
    單之規定準用於載貨證券。準此，受貨人福建機械公司於請
    求交付系爭運送物時，原應交還載貨證券，惟本件載貨證券
    未交付予受貨人福建機械公司，仍由訴外人華夏公司持有中
    ，為兩造所不爭執（見原審卷第一七九頁）。又觀諸系爭載
    貨證券上之記載，本件係屬「電放交貨」（EXPRESSRELEASE
    ）之型態，並載明「無須交還載貨證券原本」 (ORIGINAL
    B/L NOT REQUIRED），足見兩造係特約無需交還載貨證券即
    可提貨。是以捷亞公司另辯稱鎰鋼公司未提出載貨證券原本
    ，自不能請求交付系爭貨物云云，亦無足取。又本件之載貨
    證券既未轉讓予第三人，自無捷亞公司所辯在載貨證券持有
    人得行使權利期間，託運人對運送人依運送契約所得行使與
    之有關之權利，殆處於休止狀態而不能再予行使之發生。
九、復按運送物有喪失、毀損或遲到者，其損害賠償額，應依其
    應交付時目的地之價值計算之。運送物之喪失、毀損或遲到
    ，係因運送人之故意或重大過失所致者，如有其他損害，託
    運人並得請求賠償，民法第六百三十八條第一、三項定有明
    文，此與民法第二百十三條第一項所謂法律另有規定相當。
    又此項規定依海商法第五條之規定，於海商事件，亦有適用
    。申言之，一般採過失責任主義之損害賠償，其賠償額應以
    填補債權人所受損害及所失利益為原則，但運送人之責任，
    法律上乃限制其損害額之範圍，即以所受損害為限，至所失
    利益，則不在賠償範圍內。另「應交付時」「目的地」之價
    值應以運送物應交付時目的地之實際價值為準，與所謂貨物
    出口價格或離岸價格並不相同。查系爭貨物在目的地之市價
    約為人民幣三千八百元至四千一百元，有捷亞公司並不爭執
    其形式上真正之和興公司、興樹公司及巨鋼公司之陳報書附
    卷可參。捷亞公司固然否認該等陳報書即可作為系爭貨物在
    目的港之市價之證明，但系爭貨物出售之成本為美金六萬二
    千八百九十元二角，此有系爭貨物之商業發票在卷可憑，再
    加計進口稅及利潤等，系爭貨物在目的地之價值顯較成本為
    高，且上開三家公司出具之陳報書，其上載明每噸馬口鐵之
    市價分別為人民幣三千八百元至四千元、三千九百元至四千
    一百元、四千元至四千一百元之間，相去不遠。又應交付時
    即八十九年十一月二十日之美金買賣中心即期賣出匯率為八
    ‧二七六九，有人民幣兌換美金之匯率資料在卷可考，依上
    開匯率折算，可知應交付時之目的地市價為美金九萬六千八
    百八十三元九角五分（211.026×3800÷8.2769＝96,883.95
    ）至十萬四千五百三十二元六角九分（211.026×4100÷
    8.2769＝104532.69）， 核與前開馬口鐵出口售價美金六萬
    二千八百九十元二角加計進口稅及利潤等大致相當，是捷亞
    公司空言否認上開陳報書之實質上真正，顯無足取。因此鎰
    鋼公司主張以應交付時目的地最低之市價作為民法第六百三
    十八條第一項規定之賠償額，尚無不妥。
十、末按以外國通用貨幣定給付額者，債務人得按給付時給付地
    之市價，以中華民國通用貨幣給付之，為民法第二百零二條
    前段所明定，故以外國貨幣定給付額者，債務人固得以中華
    民國通用貨幣為給付；倘係債權人請求給付，則惟有依債之
    本旨請求債務人以外國通用貨幣給付之。查本件兩造之運費
    係以新台幣支付，此有卷附之發票可憑，因此，足認兩造應
    係以新台幣定給付額，是捷亞公司請求鎰鋼公司以新台幣賠
    償，洵屬有據。
十一、鎰鋼公司另主張因捷亞公司未依約於八十九年十一月二十
      日前將系爭貨物交付受貨人福建機械公司，致福建機械公
      司向鎰鋼公司索賠其向第三人高價購買馬口鐵之損失即美
      金三萬一千四百四十五元一角等情，固據其提出福建機械
      公司致鎰鋼公司之索賠函、聲明書為證。惟查，運送物有
      喪失、毀損或遲到者，其損害賠償額，應依其應交付時目
      的地之價值計算之。運送物之喪失、毀損或遲到，係因運
      送人之故意或重大過失所致者，如有其他損害，託運人並
      得請求賠償，民法第六百三十八條第一、三項定有明文。
      依該條文但書之規定，託運人如欲向運送人請求賠償其他
      損害，須限於運送物之喪失、毀損或遲到，係因運送人之
      故意或重大過失所致者始得為之。查系爭貨物之所以滅失
      而不能交付受貨人福建機械公司受領，係因捷亞公司於收
      取系爭貨物後，再委託訴外人華宏公司運送，訴外人華宏
      公司嗣再委託訴外人華夏公司運送，系爭貨物運抵香港後
      ，竟遭訴外人華夏公司以其與訴外人華宏公司間之財務糾
      紛為由，予以扣貨，嗣因積欠海關保管費，致被拍賣所致
      ，為兩造所不爭，揆之系爭貨物喪失之原因，顯非因捷亞
      公司之故意或重大過失所致，此外，鎰鋼公司復不能證明
      捷亞公司就系爭貨物之喪失有何故意或重大過失，則鎰鋼
      公司依民法第六百三十八條第三項規定，請求捷亞公司賠
      償其賠付予福建機械公司美金三萬一千四百四十五元一角
      之損害，即無理由，不應准許。
十二、綜上所述，本件捷亞公司為系爭貨物之運送人，而系爭貨
      物業因華廈公司之扣留而無法由受貨人福建機械公司受領
      ，已如前述，捷亞公司復未能證明系爭貨物之喪失係因不
      可抗力，或因運送物之性質，或因託運人或受貨人之過失
      所致，依法自應負損害賠償責任。又系爭貨物於應交付時
      目的地之價值為美金九萬六千八百八十三元九角五分，以
      應交付時即八十九年十一月二十日即期賣出美金匯率三二
      ．四四二（卷附之匯率表參照）折算新台幣計為三百一十
      四萬三千一百零九元 （96883.95×32.442＝0000000）。
      從而，鎰鋼公司依民法第六百三十四條、第六百三十八條
      第一項規定請求捷亞公司給付新台幣三百一十四萬三千一
      百零九元，及自起訴狀繕本送達之翌日即九十年一月十六
      日起至清償日止按年息百分之五計算之利息，為有理由，
      應予准許。逾此範圍之請求，為無理由，應予駁回。又本
      件鎰鋼公司係依債務不履行及侵權行為之損害賠償請求權
      暨債權讓與之規定，請求捷亞公司賠償其所受之損害，而
      本院已就債務不履行之法律關係准許鎰鋼公司之請求，自
      無庸就侵權行為及債權讓與之法律關係再為審酌，附此敘
      明。原審就上開應予准許部分及其餘不應准許部分，分別
      為捷亞公司與鎰鋼公司敗訴之判決，均無違誤，捷亞公司
      之上訴及鎰鋼公司之附帶上訴論旨，各自指摘原判決各該
      部分不當，求予廢棄改判，均為無理由。
十三、兩造其餘攻擊或防禦方法及未經援用之證據，經本院審酌
      後，認為均不足以影響本判決之結果，自無逐一詳予論駁
      之必要，併此敘明。
十四、據上論結，本件上訴人之上訴，被上訴人之附帶上訴均為
      無理由，依法判決如主文。
中    華    民    國    95    年    6     月    7     日
                  民事第十二庭審判長法  官  張宗權
                                    法  官  蕭艿菁
                                    法  官  陳永昌
正本係照原本作成。
上訴人如不服本判決，應於收受送達後20日內向本院提出上訴書
狀，其未表明上訴理由者，應於提出上訴後20日內向本院補提理
由書狀（均須按他造當事人之人數附繕本）上訴時應提出委任律
師或具有律師資格之人之委任狀；委任有律師資格者，另應附具
律師資格證書及釋明委任人與受任人有民事訴訟法第466條之一
第一項但書或第二項（詳附註）所定關係之釋明文書影本。
被上訴人不得上訴。
中    華    民    國    95    年    6     月    8     日
                                    書記官  劉美垣
附註：
民事訴訟法第四百六十六條之一（第一項、第二項）：
對於第二審判決上訴，上訴人應委任律師為訴訟代理人。但上訴
人或其他法定代理人具有律師資格者，不在此限。
上訴人之配偶、三親等內之血親、二親等內之姻親，或上訴人為
法人、中央或地方機關時，其所屬專任人員具有律師資格並經法
院認為適當者，亦得為第三審訴訟代理人。


司法院資訊處製作；財團法人民間司法改革基金會備份。
